【裁判字號】    97,訴,1719
【裁判日期】    971120
【裁判案由】    給付價金等
【裁判全文】
臺灣板橋地方法院民事判決              97年度訴字第1719號
原      告  石頭出版股份有限公司
法定代理人  乙○○
訴訟代理人  劉錦隆律師
被      告  甲○○
訴訟代理人  余淑杏律師
        人  莊佳樺律師
            余政勳律師
被      告  博學館圖書有限公司
兼 上 1 人
法定代理人  呂家蓁原名呂鳳鑾.
上列當事人間請求給付價金等事件，經本院於民國97年11月6 日
言詞辯論終結，判決如下：
    主      文
被告博學館圖書有限公司應給付原告新台幣壹佰玖拾萬元及自民
國九十六年十二月三十一日起至清償日止，按年息百分之六計算
之利息。
被告呂家蓁應給付原告新台幣貳佰萬元及其中新台幣肆拾萬元
自民國九十六年十二月三十一日起、新台幣壹佰玖拾萬元自民國
九十七年一月三十一日起均至清償日止，按年息百分之六計算之
利息。
原告其餘之訴駁回。
訴訟費用由被告博學館圖書有限公司百分之四十、被告呂家蓁負
擔百分四十九，餘由原告負擔。
本判決第一、二項於原告分別以新台幣陸拾萬元、柒拾陸萬元
供擔保後，得假執行。
其餘假執行之聲請駁回。
    事實及理由
一、原告主張：
    (一)被告甲○○於民國（下同）96年7 月9 日向原告訂購2,60
      0 套「賞書系列」套書，每套新台幣（下同）2,500 元，
      貨款共計650 萬元，於訂約時先付180 萬元訂金，其中15
      0 萬元為首批600 套之價金，30萬元為另2,000 套之印刷
      保證金。原告遂於96年7 月25日送交首批600 套至其指定
      之中和市○○路448 號之1 ，另於96年10月11日及12日各
      送交1,000 套「賞書系列」至被告指定之中和市○○路14
      4 號2 樓倉庫。詎被告甲○○所交付如附表所示以被告博
      學館圖書有限公司為發票人，金額合計190 萬元之2 張支
      票，暨以被告呂家蓁（原名呂鳳鑾）為發票人，金額合計
      230 萬元之3 張支票，竟均因存款不足而退票。
    (二)被告甲○○為系爭套書之買受人，依民法第367 條規定，
      有給付價金給原告之義務；被告博學館圖書有限公司及呂
      家蓁為系爭支票之發票人，依票據法第126 條、第133 條
      規定，就其各自簽發之支票有擔保支付及自付款提示日起
      依年利6 釐計算利息之義務，故與被告甲○○為不真正連
      帶債務人。
    (三)案經原告向被告甲○○催討系爭價金，被告甲○○竟辯稱
      係代理人訴外人李宏章與原告訂約，其非系爭銷售合約之
      當事人，惟被告甲○○在系爭銷售合約當事人欄填載當事
      人為「甲○○」，且未表明代理之旨，其辯稱係代理人李
      宏章與原告訂約云云，顯係卸責之詞，委不足採。
    (四)訴之聲明：
      (1)被告甲○○應給付原告50萬元及自起訴狀繕本送達翌日
        起至清償日止，按年息5%計算之利息。
      (2)被告甲○○應給付原告190 萬元及自起訴狀繕本送達翌
        日起至清償日止，按年息5%計算之利息；被告博學館圖
        書有限公司應給付原告190 萬元及自96年12月31日起至
        清償日止，按年息6%計算之利息。如其中一圖被告為給
        付，其餘被告於給付範圍內免給付義務。
      (3)被告甲○○應給付原告230 萬元及自起訴狀繕本送達翌
        日起至清償日止，按年息5%計算之利息；被告呂家蓁應
        給付原告230 萬元及其中40萬元自96年12月31日起、19
        0 萬元自97年1 月31日起均至清償日止，按年息6%計算
        之利息。如其中一圖被告為給付，其餘被告於給付範圍
        內免給付義務。
      (4)原告願供擔保，請准宣告假執行。
二、被告答辯：
    (一)被告甲○○部分：
      (1)系爭銷售合約書係被告甲○○代理訴外人李宏章與原告
        簽立，被告甲○○與原告間並無買賣契約存在
        1.被告甲○○原任職於印刷公司，李宏章則原為錦鏽出
          版社之員工，因錦繡出版社之出版品經常委由被告任
          職之公司印刷，被告與李宏章乃因業務上往來而相識
          。96年7 月初，李宏章致電被告，稱其與原告公司總
          編洪文慶為親戚，已與原告談妥一筆套書買賣契約，
          但因人在大陸不克回台，拜託人在台灣的被告代理其
          與原告簽約及交付180 萬元支票，李宏章即傳真96年
          7 月7 日之委託書1 紙予被告，之後又委託其堂兄弟
          李培章將發票人為陽銘出版社、金額180 萬元之支票
          交給被告以待簽約之日一併交付原告。被告念及與李
          宏章係認識多年之朋友，且李宏章出具之委託書上已
          載明「本人僅係委託甲○○先生代為簽訂契約及代為
          交付訂金，就本人與石頭出版社股份有限公司間之經
          銷糾紛，概由本人自行理清，與甲○○先生無涉」等
          語，遂應允之。
        2.96年7 月9 日李培章載被告至原告公司處辦理簽約事
          宜，被告即表明僅係代理李宏章簽約之意旨，且在銷
          售合約書之「代表人」處簽名（此乃因被告不懂法律
          ，誤以為「代表人」即係代理人之意），並當場將李
          宏章委託之180 萬元支票（150 萬是該次600 套之書
          款，30萬係保証金）交付原告，此後有關李宏章與原
          告間之交付貨物或是後續付款等事宜，被告概不知情
          ，更從未介入。由原告在交付貨物前從未通知被告，
          未曾送交貨品予被告，以及訂價或議價均未告知被告
          ，買賣契約之內容都是原告與李宏章2 人早已商議，
          足見系爭買賣契約為原告與李宏章間之糾紛，與被告
          無涉。
        3.按「代理人於代理權限內以本人名義所為之意思表示
          ，直接對本人發生效力」民法第103 條第1 項定有明
          文；最高法院92年台上第1064號判決謂：「代理人雖
          未以本人名義或明示以本人名義為法律行為，惟實際
          上有代理本人之意思，且為相對人所明知或可得而知
          者，自仍應對本人發生代理之效力，此即所謂之『隱
          名代理』」，最高法院86年台上字第3180號、82年台
          上第672 號、81年台上第165 號、78年台上第543 號
          、70年台上第2160號等判決亦同此見解。本件原告明
          知被告僅係代理李宏章簽約，契約之權利義務係歸屬
          於原告與李宏章之間，與被告無涉，原告之主張顯無
          由。
      (2)答辯聲明：
        1.原告之訴駁回。
        2.如受不利判決，願供擔保請准宣告免容為假執行。
    (二)被告博學館圖書有限公司、呂家蓁部分：
      附表所示支票分別為被告博學館圖書有限公司及呂家蓁所
      簽發，交付予李宏章用以支付購買套書之貨款，因書未交
      付，故票未兌現，不知該等支票為何轉給原告，被告遭李
      宏章騙款甚多，現無能力支付票款等語，資為抗辯，並求
      為判決：駁回原告之訴。
三、兩造不爭執之事實：
    (一)原告出賣系爭2,600 套「賞書系列」套書，每套2,500 元
      ，貨款共計650 萬元，買受人於訂約時先付180 萬元訂金
      ，其中150 萬元為首批600 套之價金，30萬元為另2,000
      套之印刷保證金，尚有價金470 萬元未付。
    (二)原告執有被告博學館圖書有限公司所簽發如附表編號１、
      ２所示，金額合計190 萬元之2 張支票，及執有被告呂家
      蓁所簽發如附表編號３、４、５所示，金額合計230 萬元
      之3 張支票，上開支票均因存款不足而退票。
四、兩造同意本件爭點如下：
    (一)被告甲○○是否為系爭契約之當事人，抑或係代理訴外李
      宏章與原告簽訂系爭契約？
    (二)被告博學館圖書有限公司及被告呂家蓁就附表所示支票是
      否應負給付之責？
五、本院之判斷：
    (一)關於「被告甲○○是否為系爭契約之當事人，抑或係代理
      訴外李宏章與原告簽訂系爭契約」部分：
      (1)按當事人互相意思表示一致者，無論其為明示或默示，
        契約即為成立，而意思表示發生效力之時期，如為對話
        ，以相對人瞭解時為準，如非對話，以通知到相對人時
        為準，此觀民法第153 條第1 項、第94條、第95條第1
        項之規定即明。
      (2)原告雖主張被告甲○○為系爭契約之當事人，惟此已為
        被告甲○○否認，並以前詞置辯。經查：
        1.原告公司總編輯洪文慶於原告告訴被告甲○○等人詐
          欺案件偵查中到庭具結證稱：「我在96年6 月13日銀
          李宏章、甲○○第一次見面，當時李宏章覺得可以幫
          我賣套書，所以他找了過去合作的書商要來賣這些書
          ，所以他出面跟我接洽，簽約當時他打電話跟我說他
          人在上海並請甲○○跟我簽約，所以我就跟甲○○簽
          約」、「總共陸續交了2,600 套書給李宏章」、「（
          為何認為甲○○有跟李宏章共同詐欺？）因為那時初
          次見面，甲○○也有在場，而且他又願意出面幫李宏
          章簽約」、「（請詢問洪文慶該銷售合約內容是否跟
          李宏章談妥）是，我跟李宏章在電話中談妥」、「李
          宏章在電話中有跟我說他會請甲○○來代表簽約」、
          「李宏章有介紹甲○○是在做印刷」、「交貨時我並
          沒有知會甲○○，後來2,000 套書是我跟李宏章在電
          話聯繫」、「後來李宏章打電話跟我說書很難賣，希
          望我可以將價格降低一點」、「兩次交決書地點是否
          都是李宏章指定？）是」、「96年6 月中旬有見過李
          宏章一次，當時就是談論買書的事情，後來都是用電
          話跟我聯絡，他的來電顯示都是大陸那邊打過來，所
          以他人有可能在大陸」等語，已據調取台灣板橋地方
          法院檢署97年度他字第987 號偵查卷宗核閱其內97年
          2 月15日及97年4 月10日訊問筆錄無誤。
        2.依洪文慶上開證詞，向原告表示可幫忙賣書、就買書
          事宜出面與原告洽談討論者、買賣標的書籍之收受者
          、交付地點之指定者，以及向原告反應書籍不好賣而
          要求降低價格者既均為李宏章，自係李宏章與原告就
          系爭銷售契約必要之點為磋商並達成意思表示之合致
          。況系爭銷售契約非屬要式契約，洪文慶既證稱銷售
          合約內容係其與李宏章在電話中談妥，只因簽約時李
          宏章人在上海而請甲○○簽約，可見在簽訂書面契約
          之前，系爭契約之相關內容即經雙方議定，是依上開
          規定，系爭銷售契約於李宏章與洪文慶就各項內容談
          妥亦即其2 人互相意思表示一致時即已成立，不因事
          後始為書面契約之簽訂而有所影響，故系爭銷售契約
          之當事人為原告與李宏章，應堪認定。
        3.又被告甲○○係在契約下方「立約人」處之乙方「代
          表人」欄位簽寫姓名並填載地址、電話，至於乙方及
          負責人欄位則均屬空白，此有原證1 之銷售合約書在
          卷可考，再參以前所揭示洪文慶證稱「簽約當時他（
          按即李宏章）打電話跟我說他人在上海並請甲○○跟
          我簽約」、「李宏章在電話中有跟我說他會請甲○○
          來代表簽約」等語，足認被告甲○○辯稱其僅係代理
          李宏章與原告簽訂系爭銷售合約書，非屬無據，堪可
          採信。
        4.原告雖以被告甲○○在契約下方之乙方「代表人」欄
          位簽名係簽錯位置，已於契約上方之乙方欄再親簽姓
          名，以及洪文慶係證稱李宏章表示由被告「代表」簽
          約，而非「代理」為由，主張被告甲○○為系爭契約
          之當事人。然就系爭契約與原告為意思表示合致者乃
          係李宏章，業經認定如前，尚難僅以被告甲○○於契
          約上方之乙方欄簽名即認其為契約當事人，且原告亦
          未就被告甲○○在契約下方之乙方「代表人」欄位簽
          名係簽錯位置乙節，舉證以實其說，自難認原告上開
          主張可採。至於「代表」與「代理」二詞在法律上之
          意義容有不同，惟社會一般民眾難予精準區分，且綜
          觀洪文慶之證詞全部內容，應認被告甲○○確係代理
          李宏章前往簽約，原告徒以洪文慶證稱「李宏章在電
          話中有跟我說他會請甲○○來『代表』簽約」乙語加
          以爭執，洵非有理。
    (二)關於「被告博學館圖書有限公司及被告呂家蓁就附表所示
      支票是否應負給付之責」部分：
      (1)按發票人應照支票文義擔保支票之支付，票據法第126
        條定有明文。又支票為無因證券，具有流通性，因此除
        執票人取得票據係出於惡意外，票據債務人不得以自己
        與發票人或執票人之前手間所存抗辯事由，對抗執票人
        ，此觀票據法第13條規定即明。
      (2)被告博學館圖書有限公司及呂家蓁分別為附表所示支票
        之發票人，而上開支票經屆期提示均因存款不足退票，
        既為兩造所不爭執之事實，依前開規定，被告博學館圖
        書有限公司及呂家蓁就渠等簽發之支票自應負給付之責
        。至被告2 人所執抗辯即李宏章未交付貨物致票未兌現
        ，則因李宏章已將系爭支票轉讓予原告，被告又未證明
        原告取得系爭支票係出於惡意，故上開抗辯即不得對抗
        原告，被告2人 所負 給付票款之責自不受影響。
六、綜上所述，原告依民法第367 條規定，向非契約當事人之被
    告甲○○請求給付買賣價金，為無理由，不應准許。原告依
    票據法第126 條規定，請求被告博學館圖書有限公司給付票
    款190 萬元、被告呂家蓁給付票款230 萬元，暨均自付款提
    示日起至清償日止，按年利6 釐計算之利息，為有理由，應
    予准許。
七、原告陳明願供擔保，聲請宣告假執行。就原告勝訴部分，核
    無不合，爰酌定相當擔保金額准許之；至原告敗訴部分，其
    訴既經駁回，假執行之聲請即失所附麗，應併予駁回。
七、本件事證已臻明確，兩造所為之其他主張、陳述並所提之證
    據，經審酌後，認均與本件之結論無礙，不再一一論述，併
    此敘明。
八、訴訟費用負擔之依據：民事訴訟法第79條。
中    華    民    國    97    年    11    月    20    日
                  民事第二庭    法  官  程怡怡
以上正本係照原本作成
如對本判決上訴，須於判決送達後20日內向本院提出上訴狀
中    華    民    國    97    年    11    月    24    日
                                書記官  華海珍
┌─────────────────────────────────────┐
│支票附表：                                              97年度訴字第1719號│
├──┬─────┬─────┬────┬────┬──────┬─────┤
│編號│發  票  人│付 款 人  │發 票 日│退 票 日│票 面 金 額 │ 票據號碼 │
│    │          │          │        │        │ （新台幣） │          │
├──┼─────┼─────┼────┼────┼──────┼─────┤
│ １ │博學館圖書│中央信託局│96.12.31│96.12.31│ 950,000元  │SH0000000 │
│    │有限公司  │雙和分公司│        │        │            │          │
├──┼─────┼─────┼────┼────┼──────┼─────┤
│ ２ │博學館圖書│中央信託局│96.12.31│96.12.31│ 950,000元  │SH0000000 │
│    │有限公司  │雙和分公司│        │        │            │          │
├──┼─────┼─────┼────┼────┼──────┼─────┤
│ ３ │呂家蓁（原│台新銀行中│96.12.31│96.12.31│ 400,000元  │CH0000000 │
│    │名呂鳳鑾）│和分行    │        │        │            │          │
├──┼─────┼─────┼────┼────┼──────┼─────┤
│ ４ │呂家蓁（原│台新銀行中│97.01.31│97.01.31│ 950,000元  │CH0000000 │
│    │名呂鳳鑾）│和分行    │        │        │            │          │
├──┼─────┼─────┼────┼────┼──────┼─────┤
│ ５ │呂家蓁（原│台新銀行中│97.01.31│97.01.31│ 950,000元  │CH0000000 │
│    │名呂鳳鑾）│和分行    │        │        │            │          │
└──┴─────┴─────┴────┴────┴──────┴─────┘


司法院資訊處製作；財團法人民間司法改革基金會備份。
